臺灣臺中地方法院民事判決　　　　　　　100年度訴字第557號
原　　　告　台灣糖業股份有限公司
法定代理人　胡懋麟
訴訟代理人　林益輝律師
複代理人　　鐘仲智
被　　　告　張庭榮
上列當事人間請求拆屋還地等事件，本院於民國100年6月28日言
詞辯論終結，判決如下：
    主      文
被告應將坐落臺中市○○區○○段二七○地號土地上如臺中市中
興地政事務所民國一百年四月二十日土地複丈成果圖所示B部分
，面積一百四十九平方公尺之地上物拆除，並將土地返還原告。
被告應給付原告新臺幣壹拾陸萬壹仟零參拾捌元，及自民國一百
年三月二十日起至清償日止，按年息百分之五計算之利息；並自
民國一百年三月二日起至返還上開土地之日止，按年給付原告新
臺幣肆萬玖仟貳佰壹拾捌元。
訴訟費用由被告負擔。
本判決於原告以新臺幣壹佰壹拾柒萬捌仟貳佰玖拾貳元為被告供
擔保後，得假執行。
    事實及理由
甲、程序事項：
一、被告經合法通知，未於言詞辯論期日到場，核無民事訴訟法
    第386條各款所列情形，爰依原告之聲請，由其一造辯論而
    為判決。
二、按訴狀送達後，原告不得將原訴變更或追加他訴，但擴張或
    減縮應受判決事項之聲明者，不在此限，民事訴訟法第255
    條第1項第3款定有明文。本件原告起訴原聲明就請求相當於
    租金之不當得利部分為：「被告應給付原告新臺幣(下同)34
    6,836元，及自起訴狀繕本送達翌日起至清償日止，按年息
    5%計算之利息，並自民國100年3月2日起至交還上開土地之
    日止，按年給付原告69,367.2元。」；之後於民事準備狀變
    更聲明為：「被告應給付原告165,155元，及自起訴狀繕本
    送達翌日起至清償日止，依年息5%計算之利息，且自100年3
    月2日起迄交還上開土地之日止，按年給付原告49,218元。
    」；復於100年6月28日言詞辯論期日變更聲明為：「被告應
    給付原告161,038元，及自起訴狀繕本送達翌日起至清償日
    止，依年息5%計算之利息，且自100年3月2日起至交還上開
    土地之日止，按年給付原告49,218元。」，其變更為減縮應
    受判決事項之聲明，核與首揭規定相符，應予准許。
乙、實體事項：
一、原告起訴主張：臺中市○○區○○段270地號土地（下稱系
    爭土地）係原告所有，被告並無任何使用系爭土地之權源，
    竟於系爭土地上如臺中市中興地政事務所100年4月20日土地
    複丈成果圖所示B部分上，蓋有面積149平方公尺之地上物，
    顯為無權占有，爰依民法第767條規定，訴請拆除地上物併
    交還所占用之土地。又原告係於96年11月22日發見被告占用
    系爭土地蓋建地上物，是自此時起被告即受有相當於租金之
    不當得利。系爭土地位於臺中市○○區○○路與永春北路交
    叉口，附近商業尚稱繁榮，有餐廳、機車行、小兒科診所、
    便利超商等，其向西則為新近開發之臺中精密工業區，向南
    則為嶺東科技大學，將來繁榮可期，故其損害金以申報地價
    (96至99年均為每平方公尺3,303.2元)之10%計算為宜，爰請
    求被告給付96年11月22日至100年3月1日，共計3年3月又8日
    期間之損害金161,038元【計算式：149(平方公尺)×3,303.
    2(申報地價)×10% =49,218元/年，49,218元×3年3月又8日
    =161,038元】；及自100年3月2日起至交還上開土地之日止
    ，按年給付原告49,218元損害金。為此，依民法第767條所
    有物返還請求權及第179條不當得利之法律關係，訴請被告
    拆屋還地及請求相當於租金之損害。並聲明：1、被告應將
    坐落系爭土地上如臺中市中興地政事務所100年4月20日土地
    複丈成果圖所示B部分，面積149平方公尺之地上物拆除，並
    將土地返還原告。2、被告應給付原告161,038元，及自起訴
    狀繕本送達翌日起至清償日止，按年息5%計算之利息，且自
    100年3月2日起至交還上開土地之日止，按年給付原告49,21
    8元。3、願供擔保，請准宣告假執行。
二、被告未於言詞辯論期日到場，亦未提出任何答辯聲明及主張
    。
三、本院之判斷：
(一)原告主張之事實，有系爭土地之土地登記謄本、地價謄本、
    原告公司臺中區處96年11月22日中月資字第09600059862號
    函、現場照片、系爭土地周邊設施地圖等為證。被告對於原
    告主張之事實，已於相當時期受合法之通知，而於言詞辯論
    期日不到場，亦未提出任何準備書狀爭執，依民事訴訟法第
    280條第3項準用第1項之規定，視同自認。又系爭土地遭占
    用之面積及使用狀況，亦經本院於100年4月20日到場勘驗，
    拍攝照片附卷，並命地政機關測量繪製土地複丈成果圖，是
    系爭土地確有遭被告之地上物占用之事實，足堪認定。
(二)按所有人對於無權占有或侵奪其所有物者，得請求返還之；
    對於妨害其所有權者，得請求返還之；對於妨害其所有權者
    ，得請求除去之；有妨害其所有權之虞者，得請求防止，民
    法第767條定有明文。原告為系爭土地所有權人，被告無權
    占有原告所有之系爭土地搭建地上物，原告自得依民法第76
    7條之規定，請求被告拆除如臺中市中興地政事務所100年4
    月20日土地複丈成果圖所示B部分、面積149平方公尺之地上
    物，並將土地返還原告。
(三)再按無法律上之原因而受利益，致他人受損害者，應返還其
    利益；雖有法律上之原因，而其後已不存在者，亦同。民法
    第179條定有明文。土地及房屋為價值不斐之不動產，無權
    占有他人土地、房屋，可能獲得相當於租金之利益為社會通
    常之觀念。本件被告占用系爭土地無合法權源，即係無法律
    上原因而受有相當於租金之利益，且致原告受有損害，原告
    自得依不當得利之法律關係請求被告返還其利益。又按城市
    地方房屋之租金，以不超過土地及其建築物申報總價年息10
    %為限，土地法第97條定有明文。再無權占有他人土地，可
    能獲得相當於租金之利益為社會通常之觀念，而無權佔用人
    所獲得相當於租金之利益，其租金額之多寡，除以基地申報
    地價為基礎外，尚須斟酌基地之位置，工商業繁榮之程度，
    承租人利用基地之經濟價值及所受利益等項，並與鄰地租金
    相比較，以為決定（最高法院61年台上字第1695號、68年台
    上字第3071號判例意旨參照）。系爭土地96年至99年之申報
    地價均為每平方公尺3,303.2元，有地價謄本附卷可考。本
    院審酌被告占用系爭土地上之建物材質為浪板鐵皮屋，係供
    經營「妙貝兒」婦幼用品，及系爭土地位於臺中市○○區○
    ○路與永春北路交叉口，生活機能健全，交通便利，工商堪
    稱繁榮等情，認原告主張以系爭土地申報地價年息10%計算
    相當於租金之不當得利，應屬適當。故原告請求被告給付96
    年11月22日至100年3月1日，共計3年3月又8日占用系爭土地
    期間之不當得利161,038元【計算式：149平方公尺×3,303.
    2元×10% =49,218元/年，49,218×(3+3/12+8/365)=161,03
    8】，及自起訴狀繕本送達被告翌日即100年3月20日起至返
    還上開土地之日止，按年息5%計算之法定遲延利息；並自10
    0年3月2日起至返還上開土地之日止，按年給付49,218元不
    當得利，均為有理由，應予准許。
(四)綜上所述，原告分依所有物返還請求權及不當得利返還請求
    權，訴請被告拆除地上物返還土地，及給付相當於租金之不
    當得利，而請求如主文第1、2項所示，為有理由，應予准許
    。
四、原告陳明願供擔保請准宣告假執行，核無不合，爰酌定相當
    擔保金額准許之。
五、結論：依民事訴訟法第385條第1項前段、第78條、第390條
    第2項判決如主文。
中    華    民    國    100    年    7    月    14    日
                  民事第二庭    法  官  蔡建興
以上正本係照原本作成。
如對本判決上訴，須於判決送達後20日內向本院提出上訴狀（須
附繕本）。如委任律師提起上訴者，應一併繳納上訴審裁判費。
中    華    民    國   100    年    7     月    14    日
                                書記官  楊金池